【裁判字號】    95,台上,985
【裁判日期】    950224
【裁判案由】    偽造文書
【裁判全文】
最高法院刑事判決              九十五年度台上字第九八五號
    上  訴  人  乙○○
                        巷3號.
                        39號.
    選任辯護人  尤伯祥律師
    上  訴  人  甲○○
                        69號.
                        之9號.
上列上訴人等因偽造文書案件，不服台灣高等法院花蓮分院中華
民國九十四年四月二十二日第二審判決（九十三年度上訴字第一
二四號，起訴案號：台灣台東地方法院檢察署八十九年度偵字第
六六一號），提起上訴，本院判決如下：
    主  文
原判決撤銷，發回台灣高等法院花蓮分院。
    理  由
本件原判決認定上訴人乙○○於民國八十四年九月十二日起迄八
十七年八月三十一日止，為台東縣長濱鄉公所（下稱長濱鄉公所
）建設課代理技士；上訴人甲○○於八十四年三月間至八十六年
五月間，擔任長濱鄉公所建設課代理技士，八十六年六月至八十
七年五月，代理建設課課長一職，八十七年六月起擔任秘書，二
人分別主辦該鄉公所工程之發包、招標、監工、驗收、決算等業
務，均係依法令從事於公務之人員。八十六年三月間，長濱鄉公
所辦理「八十六年度均衡城鄉發展計劃」，委託漢匠工程技術顧
問有限公司規劃設計「樟原村、三間村（大俱來社區）重建排水
溝及加蓋工程」，於八十六年三月十一日公開招標，由陳錦豐以
新台幣（下同）五百二十五萬元得標，並於八十六年三月二十五
日報請開工，由甲○○指派乙○○為監工，負責監督該工程之施
作。嗣陳錦豐於八十七年六月八日完工並報請驗收，詎上訴人等
均明知樟原村工程部分未按原合約設計圖施作，且三間村工程部
分並未施作，竟共同基於不實登載公文書之概括犯意，由甲○○
指示乙○○另行委請未參與該工程設計規劃且不知情之吳杉山、
潘仁澤製作相關竣工圖、表，以利結案。嗣乙○○僅帶領吳杉山
及潘仁澤至已完工之樟原村施工現場察看及測量，並指示工程隱
蔽部分依合約書設計圖、工程明示部分依測量資料之方式繪製竣
工圖、表。潘仁澤乃依乙○○上開指示，將工程隱蔽部分之斷面
圖、剖面圖依照合約書所附設計圖不實繪製成竣工圖，並將「道
路挖方」、「就近利用土方」、「廢方處理」等之不實施工數量
虛偽編列於公文書之工程決算書、工程竣工請驗表及工程數量計
算表上，編製成「工程竣工決算書」後提出，供上訴人等辦理決
算。再由不知情之長濱鄉公所建設課約僱人員高美花依據上開不
實之竣工圖、表抄錄於「工程決算書」中之公文書工程竣工請驗
表、變更設計預算詳細表上，層轉上訴人等核章並代為決行後，
使陳錦豐於八十七年十月二十九日完成請款，足生損害於長濱鄉
公所等情，因而維持第一審論處上訴人等共同連續公務員明知為
不實之事項，而登載於職務上所掌之公文書，足以生損害於公眾
罪刑之判決，駁回檢察官及上訴人等在第二審之上訴，固非無見
。
惟查：（一）有罪之判決書，不僅應於事實欄內詳加記載與適用
法律論罪科刑有關之犯罪構成事實，並應於理由欄內將認定犯罪
事實所憑之證據及其認定之理由，詳為敘明，始足為適用法律及
判斷其適用是否適當之準據。而共同正犯之成立，以有犯意聯絡
與行為分擔為要件，此項要件，除應於事實欄內詳加記載外，並
應於理由欄內逐一說明其認定此項事實所憑之證據，方足資為論
罪科刑之根據。查原判決１、事實欄僅記載上訴人等「共同基於
不實登載公文書之概括犯意，由甲○○指示乙○○另行委請……
不知情職員吳杉山、潘仁澤製作相關竣工圖、表，以利結案。」
等情，對於甲○○如何指示乙○○委請吳杉山、潘仁澤製作內容
如何不實之相關竣工圖、表，並未具體記載，已難憑為適用法律
之依據。２、理由欄雖說明係依乙○○於第一審之自白及證人吳
杉山、潘仁澤之證詞認定甲○○為共同正犯，然查乙○○於第一
審陳稱「我在監工時知道隱蔽部分沒有按圖施工，課長甲○○叫
我驗收，所以我就照辦。」、「是課長甲○○叫我跟他們（指吳
杉山、潘仁澤）聯絡的，也是我帶他們去現場測量，並且指示他
們測量的部分及繪圖。」、「我說甲○○指示我辦理驗收，是指
叫我們去做驗收的工作，他（指甲○○）對是否應准予驗收沒有
表示意見。」等語（見第一審卷第六九頁倒數第一行至第七一頁
第一行）；證人吳杉山於第一審證稱係乙○○帶同彼至樟原村工
地現場，並指示有測量的就照測量，沒有測量的就照合約書裡的
圖繪製，彼即依乙○○上開指示，再指示潘仁澤繪圖等情（見第
一審卷第三０八頁第十二至十三行、第三一０頁倒數第一行至第
三一一頁第四行）；證人潘仁澤於偵查時證稱是乙○○叫彼繪圖
，彼受僱於吳杉山，與吳杉山一起測量、做圖等情（見偵查卷第
三０頁倒數第一至三行），則據彼等所述，僅可證明乙○○就如
何測量及繪圖有所指示，原判決以上開證據為認定甲○○共犯本
件之不利證據，併有證據上理由矛盾之違誤。（二）有罪之判決
書，須將認定之犯罪事實詳記於事實欄，然後於理由內逐一說明
其憑以認定之證據，事實之記載與理由之說明必須互相一致，否
則，按諸刑事訴訟法第三百七十九條第十四款後段規定，自屬判
決理由矛盾之當然違背法令。查原判決事實欄記載潘仁澤依乙○
○之指示，編製內容不實之「工程竣工決算書」後提出，供上訴
人等辦理決算，再由不知情之高美花據以抄錄於「工程決算書」
中之公文書，層轉上訴人等核章並代為決行，使陳錦豐完成請款
，足生損害於長濱鄉公所等情（見原判決第三頁倒數第五行至第
四頁第四行），然查：１、理由二(三)已敘明「乙○○於離職前提
供其等登載不實之『工程竣工決算書』作為該工程決算之憑據，
而使不知情之高美花於乙○○離職後據以抄錄於『工程決算書』
中……」等情（見原判決第七頁第十二至十四行），則高美花抄
錄「工程決算書」既在乙○○離職之後，則該文書何以須層轉乙
○○核章？又原判決雖謂該文書內蓋有「乙○○」之印文，惟查
該印文係蓋具在已故課長徐德茲所擬意見「原承辦人林代技士
金剛於８７．９．１離職」項下（見法務部調查局台東縣調查站
卷附該「工程決算書」第一頁），則可否認定為乙○○之核章，
亦有可疑。是該部分事實之記載與理由之說明顯然未盡一致，併
有調查未盡及理由矛盾之違背法令。２、按偽造文書罪之所謂足
生損害，係指他人或公眾事實上有因此受損害之虞而言。原判決
事實欄記載上訴人等以不實之決算資料，使陳錦豐完成請款，足
生損害於長濱鄉公所，理由二(三)並敘明係因此致使陳錦豐領取不
正確之工程款，足生損害於長濱鄉公所等情（見原判決第七頁第
四至十二行）。乃原判決理由五(二)就公訴意旨指上訴人等圖利陳
錦豐未按圖施作部分十七萬五千四百餘元，三間村未施作之扣款
部分七萬八千六百餘元部分，卻根據工程竣工請驗表、驗收表等
證據資料，認定本件工程於驗收及決算時，已將未施作工程項目
之數量扣除，且減帳金額比例達近總發包款項之三成，顯然已將
陳錦豐未施作部分以全工程面計算方式予以減帳計算在內，上訴
人等被訴圖利罪部分尚屬不能證明等情。是對於陳錦豐是否得取
不當之工程款項，造成長濱鄉公所有受損害之虞，理由之說明前
後亦有矛盾。（三）審理事實之法院，對於案內與待證事實有重
要關係，而應依法調查之證據，倘未依法調查或雖已調查而未調
查明白，即與證據未經調查無異，如率行判決，其判決當然為違
背法令。查證人高美花於第一審證稱彼係代技士高美菊製作本件
工程竣工請驗表，並依合約書製作工程竣工請驗表、變更設計預
算詳細表等語（見第一審卷第二五九頁倒數第四至七行、第二六
一頁第十一至十二行、第二六二頁倒數第二至五行）。倘彼所述
為實，則高美花並非本件「工程決算書」之原承辦人員，而係代
高美菊所製作，則上訴人等如何得利用高美花登載不實？原判決
對上開事實未詳加調查究明，率行論斷，併有調查未盡及理由不
備之違誤。上訴人等上訴意旨指摘原判決不當，尚非全無理由，
應認原判決有撤銷發回更審之原因。另原判決理由五不另為無罪
諭知部分（即上訴人等被訴違反貪污治罪條例部分），基於審判
不可分之原則，應併予發回。又台灣台東地方法院檢察署以上訴
人等另有違反貪污治罪條例犯行而移送併辦部分（九十四年度偵
字第一一二九號），案經發回，應併注意，附此敘明。
據上論結，應依刑事訴訟法第三百九十七條、第四百零一條，判
決如主文。
中    華    民    國  九十五  年    二    月  二十四  日
                      最高法院刑事第九庭
                          審判長法官  陳  正  庸
                                法官  賴  忠  星
                                法官  林  開  任
                                法官  林  立  華
                                法官  陳  世  雄
      本件正本證明與原本無異
                                      書  記  官
中    華    民    國  九十五  年    三    月    一    日
                                                      Y


司法院資訊處製作；財團法人民間司法改革基金會備份。
